臺灣高等法院民事判決
110年度上字第182號
上  訴  人  林健新  



被上訴人    林如煌  
            林立明  
            林郁夫  
            林士文  
            林立文  

            林晏嘉  
            林晴美  
            林緋紗  

            林玉荏  

            林成彬  

            林立章  

            林昆煜  
            張富美  
            林瑞熹  
上列十四人
之  共  同
訴訟代理人  陳冠宇律師
受告知人    鼎承不動產有限公司

法定代理人  洪卉芝  
上列當事人間請求拆屋還地事件，上訴人對於中華民國109年9月
30日臺灣桃園地方法院108年度重訴字第549號第一審判決提起上
訴，本院於110年11月2日言詞辯論終結，判決如下：
    主      文
上訴駁回。
第二審訴訟費用由上訴人負擔。
    事實及理由
一、按「稱信託者，謂委託人將財產權移轉或為其他處分，使受
    託人依信託本旨，為受益人之利益或為特定之目的，管理或
    處分信託財產之關係」、「信託行為，有左列各款情形之一
    者，無效：其目的違反強制或禁止規定者。其目的違反公
    共秩序或善良風俗者。以進行訴願或訴訟為主要目的者。
    以依法不得受讓特定財產權之人為該財產權之受益人者。」
    ，此為信託法第1條、第5條所明定。查原審共同原告林玟伶
    於民國106年7月19日將其所有桃園市○○區○○段0000地號土地
    （下稱系爭土地）應有部分72分之5之權利，信託登記予被
    上訴人林士文，有系爭土地登記謄本可憑(見原審卷第12頁)
    。依被上訴人所提信託契約書所載信託目 的為管理處分(出
    售)信託土地及建物所有權 (見原審卷第172頁)，且林士文
    係於106年7月為信託登記後約2年之108年7 月4日，始與其
    他共有人提起本案訴訟，難認有訴訟信託之信託無效情形，
    林士文既因信託登記為系爭土地之共有人，其與其他共有人
    共同提起本件訴訟，於法尚無不合，核先敘明。
二、被上訴人主張：伊等與上訴人均為系爭土地之共有人，上訴
    人所有如原判決附圖(下稱附圖)編號C所示未辦保存登記門
    牌號碼桃園市○○區○○○街000號建物（下稱系爭建物)，無合
    法權源占用系爭土地，並受有相當於租金之不當得利等情，
    爰依民法767條第1項前段、第821條、第179條規定，求為命
    上訴人拆除系爭建物、騰空占用土地並遷讓返還被上訴人及
    其他全體共有人，暨給付起訴前5年計新臺幣(下同)5萬5248
    元本息及自109年1月1日起按月922元不當得利之判決。原審
    為被上訴人勝訴之判決，上訴人不服，提起上訴。答辯聲明
    ：上訴駁回 (未繫屬本院部分，不予贅述 )。
三、上訴人則以：系爭土地及其鄰近土地係由柴森向大同商事股
    份有限公司(下稱大同公司)等所有權人於52年間所購，斯時
    其上已存有系爭建物，嗣柴森分別出售房地，由兩造因買賣
    、繼承輾轉取得，伊所有系爭建物自得依占有連鎖，對被上
    訴人主張有權占有。又72年間建物所有人與地主因土地糾紛
    進行調解後，仍繼續占用土地，顯有合法占用權源，伊輾轉
    取得該建物所有權，基於占有連鎖，亦得主張有權占有系爭
    土地。況系爭建物於50年間即已存在逾20年，伊就系爭土地
    因時效取得地上權，伊並為系爭土地共有人，被上訴人不得
    請求伊返還系爭土地 。又被上訴人向伊請求相當租金之不
    當得利，應扣除伊所有持分等語，資為抗辯。上訴聲明：㈠
    原判決不利伊部分廢棄；㈡上開廢棄部分，駁回被上訴人在
    第一審之訴及其假執行之聲請。
四、兩造不爭執事項：
    系爭土地上，如附圖Ｃ所示之地上物，門牌號碼為桃園市○○
    區○○○街000 號，係上訴人向原審共同被告陳郁婷所購買，
    而為納稅義務人，乃系爭建物之事實上處分權人，有房屋稅
    籍證明書可憑(見原審卷第47頁)。 
五、被上訴人主張其為系爭土地之共有人，上訴人所有系爭建物
    無權占有系爭土地，並受有占用系爭土地之利益，為上訴人
    所否認，是本件爭點厥為系爭建物是否合法占有系爭土地？
    倘係無權占有，被上訴人請求占用土地相當於租金之不當得
    利數額若干？爰析述如下：
、關於系爭建物是否合法占有系爭土地部分：
  ㈠按以無權占有為原因，請求返還所有物之訴，被告對原告就 
    其物有所有權存在之事實無爭執，而僅以非無權占有為抗辯
    者，原告於被告無權占有之事實，無舉證責任。被告應就其
    取得占有，係有正當權源之事實證明之。如不能證明，則應
    認原告之請求為有理由。又各共有人按其應有部分，對於共
    有物之全部雖有使用收益之權。惟未經共有人協議分管之共
    有物，共有人對共有物之特定部分占用收益，仍須徵得他共
    有人全體之同意。其未經他共有人同意而就共有物之全部或
    一部任意占用收益，即屬侵害他共有人之權利，他共有人得
    本於所有權請求除去其妨害或請求向全體共有人返還占用部
    分。查上訴人對被上訴人為系爭土地之共有人之事實，並無
    爭執，僅非無權占有為抗辯，其就系爭建物占有系爭土地有
    正當權源，自應負舉證之責。 
  ㈡上訴人抗辯系爭土地及其鄰近土地係柴森向大同公司等所有
    權人於52年間所購，斯時其上已存有系爭建物，嗣柴森分別
    出售房地，而72年間建物所有人與地主因土地糾紛進行調解
    後，仍繼續占用土地，顯有合法占用權源，嗣兩造因買賣、
    繼承輾轉取得土地、房屋，伊所有系爭建物，基於占有連鎖
    ，自得對被上訴人主張有權占有；伊並得按伊所有系爭土 
    地應有部分，保留系爭建物云云，並提出柴森承購土地證明
    、門牌證明書、補稅單、裝設電表證明、納稅義務人載為謝
    國忠等3人之70年契稅繳納通知書(下稱契稅繳納通知)、桃
    園縣大溪鎮調解委員會通知(下稱調解通知)、買賣契約為憑
    (見本院卷一第111-124頁)。惟觀諸柴林承購土地證明( 見
    本院卷一第111頁)係記載柴森於52年5月9日「擬」向大同公
    司購買○○○○段00000地號土地建屋，與系爭土地重測前係○○
    段00000地號不同；所稱捕稅單(見本院卷一第115頁) 其上
    僅手寫柴森地址、電話，記載「捕稅單」、「房屋」字樣；
    門牌證明書(見本院卷一第113頁)僅能證明鄰近系爭建物之○
    ○○街000號於50年2月28日初設戶籍；裝設電表證明(見本院
    卷一第117頁)亦僅證明系爭建物於53年5月1日裝表供電；而
    卷附契稅繳納通知 (見本院卷一第119頁)，縱參酌原審卷附
    納稅義務人為柴森之房屋稅補發稅單及柴森所有坐落○○段00
    000地號土地上建物出售予謝國忠、張介國、林桂祥(即為前
    述謝國忠等3人)之買賣所有權移轉契約書(見原審卷第205、
    213頁)，實均無法證明系爭土地或其鄰近土地於52年間由柴
    森購得並登記為該土地所有權人，雖柴森曾取得建物，亦非
    坐落系爭土地，縱柴森所有建物取得坐落土地所有人之同意
    而為有權占有，也非系爭建物曾取得其坐落系爭土地所有人
    之同意而為有權占有。另所提調解通知(見本院卷一第121頁
    ) 記載聲請人林俊雄、林聰哲，對造人謝國忠、林友標、沈
    生平、吳正強間因土地糾紛進行調解， 縱該調解當事人間
    就土地糾紛達成有權占有之合意，惟上訴人未舉證證明兩造
    分別繼受該有權占有所涉之土地、房屋。故上訴人抗辯系爭
    建物之前手曾經土地所有人同意而為有權占有，依占有連鎖
    ，其亦為有權占有云云，實無所據。上訴人所提買賣契約之
    標的非系爭建物，自不足為有利上訴人之認定。至上訴人所
    有系爭建物坐落系爭土地既未得全體 共有人同意，縱上訴
    人亦為系爭土地共有人之一，被上訴人亦得請求其全部拆除
    ，上訴人抗辯其得按其應有部分（或後述倘其行使共有人優
    先承買權購得之應有部分）保留系爭建物，亦非可採 。   
            
  ㈢上訴人又抗辯系爭建物存在20年以上，伊因時效就系爭土地
    取得地上權云云。按因時效取得地上權登記請求權者，不過
    有此請求權而已，在未依法登記為地上權人以前，仍不得據
    以對抗土地所有人，而謂其係有權占有。又占有人之占有，
    縱已具備時效取得地上權之要件，倘係在土地所有權人或管
    理權人依民法第767條規定提起訴訟後，始向管轄地政機關
    聲請登記者，受訴法院毋庸就占有人是否具備時效取得地上
    權登記之要件，為實體上裁判(最高法院88年度台上字第172
    9號裁判意旨參照)。查上訴人僅稱系爭建物占有系爭土地逾
    20年以上，惟未提出於被上訴人提起本件訴訟前，其曾向地
    政機關聲請地上權登記，縱其已具備時效取得地上權登記之
    要件，上訴人亦僅有登記為地上權之請求權，自不得據以對
    被上訴人主張有權占有。上訴人此部分之抗辯亦屬無據。
  ㈣綜上，上訴人固為系爭土地共有人之一，惟其未舉證系爭 建
    物占有系爭土地合法權源，或得其他全體共有人同意系爭建
    物占用系爭土地，則被上訴人請求上訴人拆除系爭建物、騰
    空、遷讓並返還占用系爭土地，為有理由。
七、關於被上訴人請求占用土地相當於租金之不當得利數額若  
    干部分：　
  ㈠按訴訟繫屬中為訴訟標的之法律關係，雖移轉於第三人，於
    訴訟無影響，民事訴訟法第254條第1項定有明文。又土地法
    第34條之1第4項僅規定共有人出賣共有土地之應有部分時，
    他共有人得以同一價格共同或單獨優先承購，並未如同法第
    104條第2項後段設有出賣人未通知優先承買人而與第三人訂
    立買賣契約者，其契約不得對抗優先購買權人之規定。故該
    條項之優先承購權系指他共有人於共有人出賣其應有部分時
    ，對於該共有人有請求以同樣條件訂立買賣契約之權而言，
    此項優先購買權係屬債權性質，故共有人倘違反法律規定將
    其應有部分出賣與他人已依法取得所有權時，他共有人不得
    主張該買賣為無效而塗銷其依法所為之登記(最高法院82年
    度台上字第1344號裁判意旨參照)。查系爭土地原為被上訴
    人及上訴人與其他共有人分別共有，訴訟繫屬中，被上訴人
    林晏嘉、林庭安、張富美出售其應有部分予他人，並輾轉由
    受告知人鼎承不動產有限公司(下稱鼎承公司)取得，有系爭
    土地登記第三類謄本、土地、異動索引查詢資料可憑 (見原
    審卷第9-14頁、本院卷一第87-97頁)，復為兩造所不爭(見
    本院卷二第56頁)，縱被上訴人林晏嘉、林庭安、張富美於
    訴訟中出售系爭土地應有部分予他人，未通知上訴人優先承
    買，亦不影響鼎承公司業已輾轉取得系爭土地應有部分之權
    利，且亦不因該應有部分之出售而影響林晏嘉、林庭安、張
    富美於本件訴訟之地位，渠等3人自亦得與其他被上訴人請
    求上訴人拆除系爭建物，並就其已出售之原應有部分，向上
    訴人請求系爭建物占用系爭土地相當於租金之不當得利。
  ㈡次查，原審已按系爭土地各該年度之申報地價，依系爭建 物
    占用面積，以年息5％，暨被上訴人起訴時合計應有部分108
    分之86為計算，認被上訴人得向上訴人請求自起訴時回溯5
    年之不當得利計5萬5248元，及自109年1月1日起至返還系爭
    土地之日止，按月給付922元相當於租金之不當得利 。而前
    開被上訴人起訴時合計之應有部分，核與系爭土地登記謄本
    (見原審卷9-14頁)所載相符，並未計上訴人之應有部分。上
    訴人僅空言爭執該不當得利計算應扣除伊應有部分云云，要
    不足取。
八、綜上所述，被上訴人依民法第767條第1項、第821條、第179
    條規定，請求上訴人拆除系爭建物、騰空、遷讓並返還占用
    系爭土地予被上訴人及其他全體共有人，暨給付5萬5248元
    本息及自109年1月1日起至返還系爭土地之日止按月給付922
    元，為有理由，應予准許。原審為上訴人敗訴之判決，並為
    准、免假執行之宣告，核無不合。上訴論旨指摘原判決此部
    分不當，求予廢棄改判，為無理由，應駁回上訴。
九、本件事證已臻明確，兩造其餘之攻擊或防禦方法及所用之證
    據，經本院斟酌後，認為均不足以影響本判決之結果，爰不
    逐一論列，附此敘明。
十、據上論結，本件上訴為無理由，依民事訴訟法第449條第1項
    、第78條，判決如主文。
中　　華　　民　　國　　110 　年　　11　　月　　23　　日
                  民事第八庭
                        審判長法  官  李媛媛
                              法  官  湯美玉
                              法  官  古振暉
正本係照原本作成。
如不服本判決，應於收受送達後20日內向本院提出上訴書狀，其
未表明上訴理由者，應於提出上訴後20日內向本院補提理由書狀
（均須按他造當事人之人數附繕本）上訴時應提出委任律師或具
有律師資格之人之委任狀；委任有律師資格者，另應附具律師資
格證書及釋明委任人與受任人有民事訴訟法第466條之1第1項但
書或第2項所定關係之釋明文書影本。如委任律師提起上訴者，
應一併繳納上訴審裁判費。
中　　華　　民　　國　　110 　年　　11　　月　　29　　日

    　　　　　　　　　　　　　書記官  王才生